臺灣臺中地方法院民事判決　　　　　　100年度訴字第1408號
原　　　告　財政部國有財產局台灣中區辦事處
法定代理人　廖蘇隆
訴訟代理人　蔣志明律師
複　代理人　楊榮富律師
被　　　告　陳新民
訴訟代理人　陳文洪
複　代理人　杜佳燕
被　　　告　林　約
上列當事人間請求拆除地上物事件，本院於民國100年12月1日言
詞辯論終結，判決如下：
    主  文
被告陳新民應將坐落臺中市太平區○○○段五○二九地號土地上
如附圖所示Ｈ部分（面積捌拾參平方公尺）之建物、Ｐ部分（面
積參拾捌平方公尺）之棚架、Ｊ部分（面積貳拾柒平方公尺）之
水池、Ｋ部分（面積壹拾壹平方公尺）之蓄水池、Ｍ部分（面積
柒拾貳平方公尺）之道路拆除，並將上開土地全部返還原告。被
告林約應將坐落臺中市太平區○○○段五○三二地號土地上如附
圖所示Ａ部分（面積壹佰伍拾參平方公尺）之廟宇、Ｂ部分（面
積肆拾壹平方公尺）之移動棚架、Ｃ部分（面積壹拾柒平方公尺
）之梯間、Ｄ部分（面積肆拾壹平方公尺）之地下層平台及水池
、Ｅ部分（面積貳佰伍拾壹平方公尺）之地下層、Ｆ部分（面積
捌平方公尺）之大門及牌樓、Ｇ部分（面積貳平方公尺）之水池
、Ｎ+Ｅ部分（面積伍佰捌拾肆平方公尺）之水泥廣場拆除，並
將上開土地全部返還原告。
被告陳新民應給付原告新臺幣貳佰參拾肆元，及自民國九十九年
三月一日起至返還臺中市太平區○○○段五○二九地號土地之日
止，按年給付原告新臺幣伍仟捌佰參拾貳元。
被告林約應自民國九十八年十一月十七日起至返還臺中市太平區
○○○段五○三二地號土地之日止，按年給付原告新臺幣陸仟捌
佰伍拾貳元。
原告其餘之訴駁回。
訴訟費用由被告負擔。
本判決原告勝訴部分，於原告分別以新臺幣參拾參萬肆仟玖佰捌
拾柒元及貳拾捌萬伍仟壹佰貳拾元或等值之臺灣銀行無記名可轉
讓定期存單，為被告陳新民、林約供擔保後，得假執行。但被告
陳新民、林約如分別以新臺幣壹佰萬肆仟玖佰陸拾元及捌拾伍萬
伍仟佰陸拾元為原告預供擔保後，得免為假執行。
原告其餘假執行之聲請駁回。
    事實及理由
壹、程序部分
    按訴狀送達後，原告不得將原訴變更或追加他訴，但擴張或
    減縮應受判決事項之聲明者，不在此限，民事訴訟法第255
    條第1項第3款定有明文。又不變更訴訟標的，而補充或更正
    事實上或法律上之陳述者，非為訴之變更或追加，同法第25
    6條亦有明文。本件原告起訴請求：1.被告陳新民應將坐落
    臺中市太平區○○○段5029地號土地上之鋼骨鐵皮棚房（位
    置、面積以實測為準）拆除，並將上開土地全部返還原告。
    2.告林約應將坐落同段5032地號土地上之鐵架活動廁所、磚
    造棚房、水泥地（位置、面積以實測為準）拆除；堆放之物
    品清除，並將上開土地全部返還原告。3.被告陳新民應給付
    原告新台幣（下同）234元，及自民國99年3月1日起至返還
    上開5029地號土地之日止，按年依占用面積給付當期申報地
    價10%計算之損害金。4.被告林約應自98年11月1日起至返還
    上開5032地號土地之日止，按年依占用面積給付當期申報地
    價10%計算之損害金。嗣於訴訟進行中將上開訴之聲明變更
    為：1.如主文第1、2項所示。2.被告陳新民應給付原告234
    元，及自99年3月1日起至返還上開5029地號土地之日止，按
    年給付原告11,664元之損害金。3.被告林約應自98年11月17
    日起至返還上開5032地號土地之日止，按年給付原告13,704
    元之損害金。核屬不變更訴訟標的而補充事實上之陳述，並
    有縮減起算被告林約給付損害金之起算日之應受判決事項之
    聲明，合於前開規定，應予准許。
貳、實體部分
一、原告起訴主張：
（一）坐落臺中市太平區○○○段5029、5032地號土地（下稱系
      爭5029地號土地、5032地號土地，合稱系爭耕地），為中
      華民國所有，管理機關為國有財產局。被告林約於91年8
      月28日與原告簽訂國有耕地放租租賃契約書，承租上開2
      筆國有耕地。被告林約申請於5032地號土地上興建農業設
      施，經原告准予興建91.35平方公尺之農機具室，95年間
      被告林約申請過戶換約，由被告2人於95年10月13日與原
      告簽訂有耕地放租租賃契約書（下稱系爭租賃契約）。嗣
      原告於98年11月17日至現場勘查，發現系爭5032地號土地
      上准予搭蓋之建物變相作為寺廟使用並設置其他地上物使
      用、系爭5029地號土地存有鋼骨鐵棚房，被告2人有違反
      國有耕地放租賃契約書第5條特約事項第7項約定之情，系
      爭租賃契約自是日起失其效力。
（二）嗣原告多次限期被告2人拆除系爭耕地之地上物，恢復耕
      作使用，仍未獲置理。原告雖於99年1月11日寄發通知被
      告2人如有意續租，請申請辦理續訂租約之手續，惟原告
      是否同意續約尚視被告2人有無遵期改善而定。且續約申
      請書於申請人承諾事項第1點載明：上開不動產之申請換
      約，僅具要約之效力，非即認受理機關已作承諾之表示，
      益見原告僅係通知辦理申請續租手續，無承諾續約之意思
      。
（三）原告並否認被告自95年10月13日與原告簽立租約後，於系
      爭2筆耕地植栽植物，並以生態工法修築耕地等。退步言
      ，縱原告曾於租賃期間內於系爭耕地從事植栽、改善山坡
      地之措施，亦難變更被告2人就承租系爭耕地之一部，不
      自任耕作，設置上開建物及其他地上物，害及國有耕地之
      復育與保持之違約事實。
（四）被告2人與原告間之租賃關係業已消滅，被告2人仍分別占
      用系爭耕地，係無權占有國有耕地，原告自得以自己之名
      義依民法第767條之規定分別請求被告2人拆除地上物，返
      還系爭耕地及給付占用系爭耕地之相當於租金之損害金。
      原告係基於國有耕地之管理與維護，非以損害被告2人為
      主要目的，核屬權利之正當行使，並無權利濫用之情。系
      爭耕地租約自98年11月17日起失效，即自該日起計算相當
      於租金之損害金。被告陳新民占用系爭5029地號土地全部
      面積1,944平方公尺，自99年1月起之申報地價為每平方公
      尺60元，每年依其占用面積給付當期申報地價10%計算之
      損害金額11,664元（計算式：60×1,944×10%=11,664）
      ，而被告陳新民有溢繳租金1,628元，折抵損害金後，尚
      有99年2月損害金234元未給付。被告林約占用系爭5032
      地號土地全部面積2,284平方公尺，自99年1月起之申報地
      價為每平方公尺60元，每年依其占用面積給付當期10%計
      算之損害金額為13,704元（計算式：60×2,284×10%=13,
      704）。並聲明：1.如主文第1、2項所示。2.被告陳新民
      應給付原告234元，及自99年3月1日起至返還上開5029地
      號土地之日止，按年給付原告11,664元之損害金。3.被告
      林約應自98年11月17日起至返還上開5032地號土地之日止
      ，按年給付原告13,704元之損害金。4.願以現金或等值之
      台灣銀行無記名可轉讓定期存單供擔保請准宣告假執行。
二、被告則以：
（一）被告自95年10月13日與原告簽立國有耕地放租租賃契約書
      以來，於系爭耕地上植栽數百棵桂花、櫻花、松、柏樹及
      杜鵑，期間並向多位專家請益研究相關生態工法，以修築
      水道、築堤及護坡等方式，改善原有耕地所面臨之山坡地
      泥土沖刷、水土流失等問題，自認對國土復育及保持已盡
      心力。惟原告於99年8月9日來函表示被告未於系爭耕地上
      作耕作使用，違反租約約定，租約無效，據以要求被告2
      人於99年8月31日騰空交還耕地，抹煞被告上開所為種種
      山坡地保育工程之心血。系爭5029地號土地之地上物為被
      告陳新民所建，系爭5032地號土地之地上物為被告林約所
      建，惟被告已將違規部分恢復農用，僅存部分鋼骨結構殘
      留現場，應已符合原告要求，原告應考慮將系爭耕地續租
      予被告，以符最小侵害之比例原則。惟原告捨此不為，主
      張解除租約即兩造租約無效之解除條件成就，並請求拆除
      地上物返還耕地，顯係以損害他人為主要目的，難謂非權
      利濫用。
（二）原告於99年1月11日通知被告應依租賃契約規定於99年2月
      28日前向原告申請辦理換約之續租手續，徵諸原告陳述其
      於98年11月17日至系爭耕地現場勘查，發現系爭耕地上被
      告有擅自變更使用情形，解除契約條件即為成就，租賃契
      約因此失其效力，何以復於其現場勘查後仍寄發續約通知
      予被告，致被告於99年2月間依通知向原告申請續約後，
      原告始於99年9月28日以台財產中管字第0990014431號函
      向被告聲明因系爭耕地位屬山坡地範圍，無法辦理放租，
      原告所為實難謂無違反「誠信原則」。故被告陳新民、林
      約分別對於系爭5029地號土地、5032地號土地，仍有合法
      使用權源等語置辯。並聲明：1.原告之訴及假執行之聲請
      均駁回。2.若受不利之判決，願供擔保請准宣告免於假執
      行。
三、兩造不爭執之事項：
（一）坐落臺中市太平區○○○段5029、5032地號土地為中華民
      國所有，管理機關為國有財產局。
（二）被告林約於91年8月28日與原告簽訂國有耕地放租租賃契
      約書，承租系爭2筆耕地，租期自89年3月1日起至99年2
      月28日止；被告林約申請於5032地號土地上興建農業設施
      ，經原告於92年11月25日以台財產中管字第0920029133號
      函准予興建91.35平方公尺農業設施（農機具室）。
（三）被告林約於95年9月5日向被告申請就上開耕地中之5029地
      號土地因耕地過戶與被告辦理換約，故被告林約、陳新民
      於95年10月13日與被告簽訂國有耕地放租租賃契約書，租
      期自95年9月5日至99年2月28日止。
（四）原告於98年11月17日至系爭耕地勘查，發現系爭5029地號
      土地上，除有果樹荔枝龍眼外，亦蓋有鋼骨鐵皮棚房；系
      爭5032地號土地上，除有果樹龍眼檳榔外，則蓋有鐵皮棚
      房、磚造棚房、活動棚架、雨棚、水泥地（廟院）（門牌
      為太平市○○路○段南國80巷40號）。
（五）系爭耕地地上物及地下層之現況，如臺中市太平地政事務
      所100年9月15日平土丈字第138200號複丈成果圖（即附圖
      ）所示。其中系爭5032地號土地上地上物為被告林約所興
      建、系爭5029地號土地上之地上物為被告陳新民所興建。
      且系爭5032地號土地現為被告林約占有使用、系爭5029地
      號土地現為被告陳新民占有使用。
（六）被告陳新民有溢繳租金1,628元，折抵損害金後，尚有99
      年2月損害金234元未給付。
四、法院之判斷：
    原告以被告2人違約不自任耕作，兩造間耕地租約無效為由
    ，請求被告拆除地上物及返還系爭耕地、並給付占有系爭耕
    地之相當於租金之損害金。被告2人則以其非共同承租，係
    分別承租系爭耕地等語置辯，則本件應審究者厥為：（一）
    被告2人就系爭耕地是否有不自任耕作之違約情事？即兩造
    間耕地租約是否無效？（二）原告請求被告2人拆除地上物
    、返還系爭耕地是否權利濫用？是否違背誠信原則？（三）
    原告可否請求被告2人分別給付占有系爭耕地之相當於租金
    之損害金？
    數額多少？本院審酌如下：
（一）95年間被告林約申請過戶換約，由被告2人於95年10月13
      日與原告簽訂有耕地放租租賃契約書（即系爭租賃契約）
      第5條特約事項第7項約定：「承租土地，承租人確係自任
      耕作，種植農作物使用，無擅自變更使用情事，如有虛偽
      不實，願負法律責任，並認租約無效，交還耕地，絕無異
      議」等語，有租賃契約書在卷可憑。原告於98年11月17日
      至系爭耕地勘查，發現系爭5029地號土地上，除有果樹荔
      枝龍眼外，亦蓋有鋼骨鐵皮棚房；系爭5032地號土地上，
      除有果樹龍眼檳榔外，則蓋有鐵皮棚房、磚造棚房、活動
      棚架、雨棚、水泥地（廟院）（門牌為太平市○○路○段
      南國80巷40號）等情，為被告所不爭執，復有原告現場勘
      查表，及系爭5032地號土地上之照片在卷可憑。顯見系爭
      耕地上雖仍有農作物，惟亦有非農作物之地上物等，堪認
      被告有違反系爭租賃契約第5條特約事項第7項約定之情事
      。參照最高法院80年台再字第15號判決「耕地三七五減租
      條例第16條第2項所謂原訂租約無效，係指承租人違反前
      項所定不自任耕作或轉租之限制時，原訂租約無待於另為
      終止表示，當然向後失其效力，租賃關係因而歸於消滅而
      言」之意旨，本件兩造間之租賃關係，自98年11月17日歸
      於消滅，被告占有系爭耕地已無正當之權源，原告自得請
      求被告返還系爭2筆耕地及拆除地上物。
（二）原告於99年1月11日通知被告2人，謂系爭租賃契約於99年
      2月28日屆滿，如有意續租，請於99年2月28日前向原告申
      請換約續租手續，並附「國有非公用不動產續租換約申請
      書」，固據被告提出信函及該換約申請書在卷可憑，復為
      原告所不爭執。惟依該換約申請書申請人承諾事項第1點
      ，記載「上開不動產之申請換約，僅具要約之效力，絕不
      據此認為受理機關已作承諾之表示」等語，足見原告僅係
      通知被告辦理申請續租手續，被告縱然申請續租換約，原
      告仍有權審核是否與被告締約。且系爭耕地尚未完全回復
      種植農作物使用（詳後述），故原告未再與被告2人繼續
      訂立租賃契約，要無違反誠信原則之可言。
（三）被告辯稱於系爭租賃契約期間，被告種植桂花等樹木期間
      並以修築水道、築堤及護坡等方式，改善原有土地所面臨
      之山坡地泥土沖刷、水土流失等問題，對國土復育及保持
      已盡心力等情，惟為原告所否認，亦難改變被告2人就所
      承租系爭耕地之一部，不自任耕作，設置上開建物及其他
      地上物，因而破壞國有耕地之復育與保持之違約事實。且
      系爭5029地號土地至今仍有如臺中市太平地政事務所100
      年9月15日平土丈字第138200號複丈成果圖（即附圖）所
      示之建物、棚架、水池、蓄水池、道路等本判決主文第1
      項所載之地上物，系爭5032地號土地仍有如附圖所示之寺
      廟（南海紫竹堂，門牌號碼台中市○○區○○路2段南國
      80巷40號）、移動棚架、梯間、地下層平台及水池、地下
      層工作物（即地下室）、大門牌樓、水池等本判決主文第
      2項所載之地上及地下室等情，業據本院於100年7月27日
      至系爭耕地履勘屬實，有勘驗筆錄、現場照片及上開複丈
      成果圖在卷可憑。是被告辯稱已將違規部分恢復農用，僅
      存部分鋼骨結構殘留現場，應已符合原告恢復農耕使用之
      要求云云，尚無足取。原告依兩造之租賃契約，主張因被
      告違約而失其效力，並請求被告2人拆除地上物及返還耕
      地，核屬權利之正當行使，且係基於國有耕之管理與維護
      ，非以損害被告2人為主要目的，自難謂有何權利濫用或
      違反誠信原則之情形。
（四）按所有人對於無權占有或侵奪其所有物者，得請求返還之
      ，民法第767條前段定有明文。本件兩造間之租賃關係既
      自98年11月17日起失效而不存在，被告占用系爭耕地自屬
      無權占有，原告依民法第767條規定，請求被告陳新民、
      林約分別返還系爭5032地號及5029地號土地，及分別拆除
      如主文第1項、第2項所示之地上物及地下室，自屬有據。
（五）再按無法律上之原因而受利益，致他人受損害者，應返還
      其利益，為民法第179條前段所明定。又按無權占有他人
      土地，可能獲得相當於租金之利益，亦屬社會通常之觀念
      ，最高法院61年度台上字第1695號判例可資參照。系爭
      5032地號土地及5029地號土地分別為被告陳新民及林約所
      使用等情，既為被告所不爭執，其占用系爭耕地屬無法律
      上之原因而受有利益，致原告受有損害，是原告請求因無
      權占有系爭耕地所受相當於租金之利益，於法有據。系爭
      耕地均為國有耕地，按耕地地租不得超過地價百分之8，
      土地法第110條第1項前段定有明文。又依土地法施行法第
      25條規定，土地價額，依法定地價；而法定地價，依土地
      法第148條規定，係土地所有人依該法規定所申報之地價
      ，此為有關基地租賃計收租金之上限規定，於請求返還相
      當於租金利益之事件，自應據為計算利益之標準。又系爭
      2筆耕地於99年1月申報地價均為每平方公尺60元，此有土
      地登記謄本2紙在卷可稽。且系爭耕地位於台中市太平區
      濁水坑附近之山坡地，附近多為雜林，附近僅有零星房舍
      ，系爭5029地號土地現有寺廟（南海紫竹堂）等情，認以
      系爭耕地申報總價額年息百分之5計算相當於租金之利益
      為適當。玆將被告應給付之不當得利金額計算如下：
  １、被告陳新民部分：被告陳新民因有溢繳租金1,628元，故
      被告陳新民同意折抵損害金後，尚需給付99年2月份之損
      害金234元（參100年10月25日言詞辯論筆錄第1-2頁）。
      另自99年3月1日至返還系爭5032地號土地之日止，被告陳
      新民尚需給付之不當得利，為每年5,832元（1,944平方公
      尺×60元／平方公尺×5%=5,832元）。
  ２、被告林約部分：自98年11月17日租賃契約失效日起至返還
      系爭5029地號土地之日止，被告林約需給付之不當得利，
      為每年6,852元（2,284平方公尺×60元／平方公尺×5%=6
      ,852元）。
（六）綜上所述，原告依所有物返還請求權及不當得利返還請求
      權，訴請被告拆除地上物及地下層等並返還系爭耕地，及
      給付相當於租金之不當得利，而請求如主文第1項至第4項
      所示，為有理由，應予准許。逾此部分之請求，為無理由
      ，應予駁回。
五、兩造均陳明願供擔保，請准宣告假執行及免為假執行，就原
    告勝訴部分，經核均無不合，爰分別酌定相當之擔保金額准
    許之；至原告敗訴部分，其假執行之聲請已失所附麗，應併
    予駁回。
六、兩造其餘訴訟資料及攻擊防禦方法經本院審酌後，認與判決
    結果尚不生影響，無逐一論述必要，附此敘明。
七、訴訟費用負擔之依據：民事訴訟法第79條、第85條第1項前
    段。
中    華    民    國   100    年    12    月    22    日
                  民事第三庭    法  官  陳宗賢
以上正本係照原本作成
如對本判決上訴，須於判決送達後20日之不變期間內，向本院
提出上訴狀。如委任律師提起上訴者，應一併繳納上訴審裁判
費。
中    華    民    國   100    年    12    月    22    日
                                書記官